臺灣高等法院高雄分院刑事判決　　　100年度侵上訴字第376號
上　訴　人
即　被　告　00000000-A
義務辯護人　林志雄律師
上列上訴人因被告家暴妨害性自主案件，不服臺灣屏東地方法院
99年度訴字第546 號中華民國99年12月7 日第一審判決（起訴案
號：臺灣屏東地方法院檢察署98年度偵字第5616號），提起上訴
，本院判決如下：
    主  文
上訴駁回。
    事  實
一、00000000A （真實姓名年籍資料詳卷，下稱A 男）前於民國
    95年間因妨害風化案件，經台灣台北地方法院判處有期徒刑
    6 月，於95年7 月5 日易科罰金執行完畢。為00000000（真
    實姓名年籍資料詳卷，下稱B 女）之前配偶，2 人具有家庭
    暴力防治法第3 條第1 項第1 款之家庭成員關係。A 男與B
    女於94年10月20日離婚，惟仍同居一處，97年間2 人乃同住
    於B 女戶籍地（地址詳卷），期間2 人常因B 女交友情形及
    經濟問題互有爭吵，感情日益不睦。A 男於98年6 月19日2
    時許，飲酒後又與B 女發生爭執，同日5 時許，B 女返回臥
    室內休息就寢，A 男竟基於強制性交之犯意，先自行褪去其
    所著褲子後，進入B 女房間欲強行脫下B 女之外褲與內褲，
    B 女不願與A 男性交，遂與其發生拉扯，並不斷哀求A 男停
    止動作，更以手、腳阻擋A 男之舉動，過程間並以手扶住與
    之同睡之女兒C 女（真實姓名年籍資料詳卷）避免其掉落床
    下。A 男明知B 女不願與其發生性行為，仍無視於B 女反抗
    與哀求，拉住B 女之手、腳，壓制其反抗動作後，強行扳開
    B 女雙腳，並因飲酒後性器無法完全勃起順利進入B 女陰道
    ，遂朝B 女陰道吐口水潤濕後，將性器官插入B 女陰道，以
    上開強暴之方式對B 女強制性交得逞。約2 分鐘後，A 男因
    飲酒無法順利射精，見B 女仍不斷央求並抗拒，遂憤罵稱「
    幹你娘，找你做愛不可以嗎？每次都要用拜託或求喔」等語
    後停止動作走出房間，並因不勝酒力而在客廳入睡，直至清
    晨，B 女決定撥打113 婦幼保護專線，尋求保護，因而獲知
    上情。
二、案經屏東縣政府警察局○○分局報告台灣屏東地方法院檢察
    官檢察官偵查起訴。
    理  由
壹、程序部分：
一、依性侵害犯罪防治法第12條第2項之規定，司法機關所製作
    必須公示之文書，不得揭露被害人之姓名、出生年月日、住
    址及其他足資識別被害人身分之資訊，本件判決書事實欄及
    理由欄，關於被害人僅記載代號及簡稱為甲女暨記載其出生
    年月。又被告與被害人B 女於案發當時為已離異之夫妻，為
    免揭露被害人B 女之身分，被告部分亦以代號表示並簡稱A
    男，合先敘明。
二、按刑事訴訟法第158 條之3 規定：「證人、鑑定人依法應具
    結而未具結者，其證言或鑑定意見，不得作為證據。」所謂
    「依法應具結而未具結者」，係指檢察官或法官依刑事訴訟
    法第175 條之規定，以證人身分傳喚被告以外之人（證人、
    告發人、告訴人、被害人、共犯或共同被告）到庭作證，或
    雖非以證人身分傳喚到庭，而於訊問調查過程中，轉換為證
    人身分為調查時，此時其等供述之身分為證人，則檢察官、
    法官自應依本法第186 條有關具結之規定，命證人供前或供
    後具結，其陳述始符合第158 條之3 之規定，而有證據能力
    。若檢察官或法官非以證人身分傳喚而以告發人、告訴人、
    被害人或共犯、共同被告身分傳喚到庭為訊問時，其身分既
    非證人，即與「依法應具結」之要件不合，縱未命其具結，
    純屬檢察官或法官調查證據職權之適法行使，當無違法可言
    。而前揭不論係本案或他案在檢察官面前作成未經具結之陳
    述筆錄，係屬被告以外之人於偵查中向檢察官所為之陳述，
    本質上屬於傳聞證據，基於保障被告在憲法上之基本訴訟權
    ，除該被告以外之人死亡、身心障礙致記憶喪失或無法陳述
    、滯留國外或所在不明而無法傳喚或傳喚不到、或到庭後拒
    絕陳述等情形外，如已經法院傳喚到庭具結而為陳述，並經
    被告之反對詰問，前揭非以證人身分而在檢察官面前未經具
    結之陳述筆錄，除顯有不可信之情況者外，得為證據（最高
    法院96年度台上字第3527號判決意旨參照），查本件B 女於
    偵查中分別係以被害人身分而在檢察官面前陳述，其身分既
    非證人，即與「依法應具結」之要件不合，又其以證人身分
    於原審、本院審理中到庭證述，已足保障被告之對質詰問權
    ，復查偵查中並無其他不可信之情況，是依上開說明，B 女
    於偵查中之陳述縱未經具結，亦具有證據能力。
三、次按，被告以外之人於審判外之言詞或書面陳述，除法律有
    規定者外，不得作為證據；法院或檢察官得囑託醫院、學校
    或其他相當之機關、團體為鑑定，或審查他人之鑑定，並準
    用第203 條至第206 條之1 之規定；其須以言詞報告或說明
    時，得命實施鑑定或審查之人為之，刑事訴訟法第159 條第
    1 項、第208 條第1 項分別定有明文。是法院或檢察官依刑
    事訴訟法第208 條第1 項之規定，囑託鑑定機關所出具之鑑
    定報告，屬刑事訴訟法第206 條第1 項之鑑定報告，應為上
    開傳聞法則之例外。故本件內政部警政署刑事警察局於偵查
    中，受檢察官指定就被告唾液及被害人陰道棉棒所採取之檢
    體為鑑定而出具之鑑定書，依前揭說明自有證據能力。
四、再按，「被告以外之人於審判外之陳述，雖不符前4 條之規
    定，而經當事人於審判程序同意作為證據，法院審酌該言詞
    陳述或書面陳述作成時之情況，認為適當者，亦得為證據」
    刑事訴訟法第159 條之5 第1 項定有明文。其立法意旨在於
    傳聞證據未經當事人之反對詰問予以核實，原則上先予排除
    。惟若當事人已放棄反對詰問權，於審判程序中表明同意該
    等傳聞證據可作為證據，基於尊重當事人對傳聞證據之處分
    權，及證據資料愈豐富，愈有助於真實發現之理念，且強化
    言詞辯論主義，使訴訟程序得以順暢進行，上開傳聞證據亦
    均具有證據能力。經查，被告及其辯護人就本院所引用下列
    被害以外之人於審判外之陳述，均知為傳聞證據，並同意做
    為本案證據使用，本院審酌此等證據作成時之情況，均無不
    法之情事，且與待證事實具有關聯性，認為適宜作為本案之
    證據，均有證據能力，合先敘明。
貳、實體方面：
一、訊據上訴人即被告A 男固坦承於上開時、地與證人B 女發生
    性交行為，惟矢口否認有何強制性交之犯行，辯稱伊與伊前
    妻係是合意發生性行為云云。
二、經查：
（一）被害人即證人B 女於警詢中陳稱：「我前夫A 男把我從睡
      夢中吵醒後，他就一直罵三字經，我就告訴他孩子就睡在
      旁邊，不要這樣，他來我床舖之前已經把他褲子脫掉，硬
      將我褲子脫掉，但是我一直反抗一直推他，他並用力將我
      的腳打開，並要將他的生殖器插入我的下體，當時我還是
      一直推他」等語（警卷第10頁），復於偵訊中證稱：「當
      天我和老二（女兒）睡，我進去睡覺不到5 分鐘，他就進
      來並用力扯我的外褲與內褲，我不敢反抗他，是因為我怕
      他會動粗，我還一直跟他說小孩在睡覺不要這樣，我有用
      腳去踢他，一方面還要用手護著小朋友，我怕小朋友掉下
      去」等語（偵卷第9 頁），及原審審理時所證：「被告有
      拉住我的手、腳，我往後退，他就往前進，把我壓住，我
      一直跟他說不要，他就一直過來到床頭，並很用力扳開我
      的腳」等語（原審卷第49頁) 、於本院審理中仍證稱: 「
      離婚後，還有跟被告發生過性行為，這件事之前，有時候
      我不是很願意，直到這件事情發生我才忍無可忍。我不是
      很願意，我很害怕他出手打我，可是他沒有出手打我，直
      到這次他大吵大鬧，我才忍到天亮去打113 。我還要這樣
      出庭幾次？這次之前，他每天這樣鬼吼鬼叫，我不答應行
      嗎，這次我不同意，我一直跟他講說不要，他用手拉我的
      腳，把我扳開。這麼高大的男人，每天這樣大吵大鬧我會
      怕，兇神惡煞，我一直以來不想對他提出告訴，這還牽扯
      二個小孩的生活費。這次開庭我真的很不願意來，我還要
      去接小朋友。他藉故要繳法院的錢，不願意付小朋友的生
      活費」等語，核與當天案發時與證人B 女同睡之證人C 女
      於原審、本院審理時所證：「我和媽媽同睡一個床，我有
      看過爸爸他跑到媽媽睡覺的床上面，爸爸到媽媽床上的時
      候，我有感覺到床有晃動情形，媽媽會跟爸爸說叫他不要
      過來睡，我媽媽也推我爸爸不要讓我爸爸靠近他，這次媽
      媽也有用手護住我，不要讓我跌下去」、「媽媽說不要過
      來睡，因為我們有二張床，爸爸都是跟哥哥睡。媽媽這樣
      說，爸爸怎麼做我忘記了。那一次我有看到爸爸抓住媽媽
      的手或是腳」等語大致相符（原審卷第45-48 頁、本院卷
      第59-60 頁），是證人B 女於案發當時雖以口頭表達拒絕
      並推拒反抗與被告發生性行為，仍遭被告壓制行動，被告
      顯違反被害人之意願至明。
（二）證人B 女於警詢中證稱：「他用力將我腳打開後，要將他
      生殖器插入我的下體，但因為他有喝酒所以無法完全勃起
      ，後來他就吐口水在我下體幫助他將性器官插入我的下體
      ，他比我高大且力氣也比我大，所以被他性侵得逞」等語
      （警卷第10頁），復於偵訊中證稱：「他插入到他終止他
      的行為，大概有2 分鐘，這段期間我一直往後退，並不斷
      用腳去擋他，我退到床頭櫃都幾乎要坐起來了，他就不斷
      吐口水並強行進入，不斷在重複這個動作，我也不斷用手
      去擋他」等語（偵卷第9 頁），而案發後自證人B 女陰道
      棉棒所採集之檢體與被告唾液檢體，經送內政部刑事警察
      局鑑驗結果確為：「被害人陰道棉棒DNA 主要型別，與涉
      嫌人Y 染色體DNA-STR 型別相符」，有該局98年8 月17日
      刑醫字第0980101624號鑑驗書在卷可稽（警卷內附密封袋
      ），可證被告當時確有以其性器插入B 女陰道並得逞之事
      實。此外，B 女於本件案發後之98年6 月19日17時36分許
      ，在女警陪同下至財團法人恆春基督教醫院驗傷，確實在
      其右側小髖部有抓、掐傷痕，有該院98年6 月19日受理性
      侵害事件驗傷診斷書1 份附卷足憑，益證被告案發時曾對
      其施以強暴之手段。且本案查獲係因B 女撥打113 保護專
      線後，由該專線人員轉介予警方介入調查，B 女於警詢中
      明確表示其不願對被告妨害性自主的部分提出告訴（警卷
      第16頁），自非蓄意誣指被告，且其所證案發情節就警詢
      、偵訊直至原審、本院審理均無齟齬，更與相關事證互核
      無誤，所證應屬可採。
（三）證人B 女亦於原審審理時證稱：「被告在去年發生事情前
      ，他認為我外面有男人，才粗言對我」等語（原審卷第51
      頁），而被告亦於偵訊中亦供承：「我知道他於97年10月
      份就發生外遇了，我跟他回去南部就是要阻止發生這個事
      情」等語（偵卷第17頁），其二人同住於B 女住處期間，
      並無同床共枕，證人B 女更屢對被告欲與其同睡感到不悅
      乙情，業據證人B 女及證人C 女證述在卷（警卷第11頁、
      原審卷第46頁、本院卷第57-65 頁），足見其二人在97、
      98年間因上開糾紛致感情產生裂痕，迄今仍未修復。證人
      B 女於案發前三日（即98年6 月16日），甫與被告因故於
      上開住處有過激烈爭執，有原審依職權調取之原審法院98
      年度家護字第460 號卷宗1 份在卷可按（原審法院98年度
      家護字第460 號卷第8 、39頁），B 女與被告如此之不睦
      ，是B 女陳稱：當日絕非自願與被告發生性行為等語，應
      屬實情。況被告亦於警詢及偵訊中亦供稱，其確在中斷性
      交行為後，對證人B 女告以「幹你娘，找你做愛不可以嗎
      ？每次都要用拜託或用求的喔! 」等憤懣之語（偵卷第16
      頁），顯與合意性交之情狀有別，綜上各情，被告以強暴
      方式對證人B 女強制性交之事實，已無疑義。
（四）辯護人稱：「本件驗傷診斷單所載被害人的腰部僅有抓傷
      ，並無其他的傷勢，而被害人的傷勢是在腰部，如果被害
      人有為反對的表示，被害人應有激烈的反應，不能僅因告
      訴人的診斷證明書上的腰傷，就以此為證認為是被告以強
      制的方式對於被害人為強制性交的行為，本件應該如同被
      告所言，被害人係因為要離開被告才會對於被告提告」云
      云，惟刑法上之強制性交罪之要件，僅須行為人以強暴、
      脅迫或其他違反意願之方式，對被害人施以性交行為即可
      該當，並不以行為人所為，已使被害人達到難以或不能抗
      拒程度並在身體留下相當程度之嚴重傷勢為必要，是以，
      被害人若已因口頭或身體動作表示其不願發生性行為，在
      行為人明知對方意願下仍對其性交，自屬強制性交行為。
      本件證人B 女除以口頭表示外，更以推、拒之動作表達其
      排斥意願，業據上述，而被告當時意識清楚，業據其供承
      在卷（原審卷第54頁），對證人B 女之反抗舉動當無不知
      或誤認之理，是證人B 女在過程中因反抗而造成腰部有抓
      掐傷勢，自可佐證被告確對證人B 女實施違反其意願之強
      暴行為。辯護人又稱：被害人警局第2 次筆錄說在本案之
      後，他有跟被告發生性行為，本件被害人的同意，應該是
      真實的，被告在經過被害人要求停止，被告就立即停止，
      沒有再繼續進行完成後續的行為，顯然沒有違反意願，又
      被害人之女兒剛才回答問題之時，都停了很久，且跟B 女
      都全程在一起，可能受B 女影響云云，然而，有關犯罪事
      實構成要件之認定，以證據為憑據，而在妨害性自主案件
      中，多數僅有被告與被害人在場，並無其他之人在場目睹
      耳聞全程經過，惟性侵事發之過程中、被害人及被告之動
      作為何，雖不可僅單憑被害人一人之供述即率為認定，然
      仍不可置被害人對於案發時過程之細節描述（如是否遭強
      暴、脅迫及違反其意願）及是否出於自願之主觀感受於不
      顧，而置案發當時被害人親身經歷之過程描述及是否出於
      自願之感受不顧，而逕以事後其他與構成要件無關之臆測
      、推論，來推翻遭性侵害之被害人親身經歷之過程描述（
      如是否遭強暴、脅迫及違反其意願）及是否出於自願之感
      受，特別係被害人在經公判庭以證人身分對之行交互詰問
      及在保障被告之對質詰問權後，所為不願再回憶、再啟齒
      之證述於不顧，互核證人即被害人B 女前後之證述自始一
      致更無經過細節深淺角度之說明程度不同之處，更難以其
      事後仍曾與被告發生性關係，即遽認B 女所有與被告發生
      之性關係，均屬自願。辯護人又稱C 女應係遭B 女影響云
      云，更屬臆測。是以辯護人所稱上情，均不足為有利於被
      告之依據。綜上所述，本案事證明確，被告所辯不足採信
      ，其犯行應堪認定。
三、查被告為證人B 女之前配偶，有其個人戶籍資料1 份在卷足
    憑（見警卷內密封袋），於案發當時2 人仍同住於上開地點
    ，業如上述，是其等為家庭暴力防治法第3 條第1 項第1 款
    之家庭成員關係，被告竟對B 女為故意不法之身體上侵害行
    為，構成同法第2 條第2 款之家庭暴力罪，惟該罪並無刑罰
    之規定，自應回歸適用刑法有關妨害性自主之規定。核被告
    所為，係犯刑法第221 條第1 項之強制性交罪。被告前於95
    年間因妨害風化案件，經判處有期徒刑6 月，於95年7 月5
    日易科罰金執行完畢，有台灣高等法院被告前案紀錄表1 份
    在卷可按，其受有期徒刑執行完畢後，5 年內故意再犯本件
    有期徒刑以上之罪，為累犯，應依刑法第47條第1 項加重其
    刑。
四、原審以被告犯行明確，適用刑法第221 第1 項、第47條第1
    項，並爰審酌被告素行非佳，又忽視他人性自主權，造成被
    害人身心恐懼，實有不該，併參酌其案發時與被害人之關係
    、實施之手段非屬重大，對被害人造成之身、心損害程度，
    及其生活狀況、教育程度、犯後否認犯行之態度等一切情狀
    ，量處有期徒刑3 年6 月，其認事用法、量刑等均屬妥適，
    上訴人即被告仍執前詞否認犯罪而提起上訴，為無理由，應
    予駁回。
據上論斷，應依刑事訴訟法第368條，判決如主文。
本案經檢察官呂建昌到庭執行職務。
中    華    民    國   100    年    5     月    5     日
                  刑事第六庭    審判長法  官  王憲義
                                      法  官  邱永貴
                                      法  官  簡志瑩
以上正本證明與原本無異。
如不服本判決應於收受本判決後10日內向本院提出上訴書狀，其
未敘述上訴理由者，並得於提起上訴後10日內向本院補提理由書
狀（均須按他造當事人之人數附繕本）「切勿逕送上級法院」。
中    華    民    國   100    年    5     月    5     日
                                      書記官  吳新貞
附錄本判決論罪科刑法條：
中華民國刑法第221 條
對於男女以強暴、脅迫、恐嚇、催眠術或其他違反其意願之方法
而為性交者，處3 年以上10年以下有期徒刑。
前項之未遂犯罰之。